【裁判字號】    97,簡上,37
【裁判日期】    970716
【裁判案由】    遷讓房屋
【裁判全文】
臺灣高雄地方法院民事判決              97年度簡上字第37號
上  訴  人  甲○○
訴訟代理人  乙○○
被 上訴 人  丙○○
上列當事人間請求遷讓房屋事件，上訴人對於民國96年7 月10日
本院96年度旗簡字第57號第一審判決提起上訴，本院於民國97年
7月2日言詞辯論終結，判決如下：
    主      文
上訴駁回。
第二審訴訟費用由上訴人負擔。
    事實及理由
一、上訴人主張：伊於民國82年5 月4 日經本院81年度執字第88
    65號強制執行事件，拍定買受訴外人陳慶文所有坐落高雄縣
    旗山鎮○○段（下稱同段）840-3 地號土地權利範圍二分之
    一、同段840- 2地號土地權利範圍四分之一，及其上267 建
    號（含未保存登記部分353 建號）即門牌號碼高雄縣旗山鎮
    ○○街56號房屋（以下合稱系爭房地），並經本院於82年6
    月16日核發不動產權利移轉證書，因上訴人所拍得之建物部
    分，尚應包括高雄縣旗山地政事務所96年5 月9 日測量成果
    圖中之系爭房地353 建號部分（A）105.75 平方公尺第貳層
    （B）6.9 0平方公尺之增建未保存登記之建物（即門牌號碼
    高雄縣旗山鎮○○街46號，以下簡稱為系爭46號房屋）。惟
    上訴人無法律上權源，占用系爭房地353 建號未保存登記部
    分之建物。為此，基於所有權之法律關係及民法第767 條之
    規定，求為判命被上訴人遷讓返還系爭房地353 建號未保存
    登記部分建物之判決。復於本院審理期間補稱：當時伊係信
    賴法院之拍賣公告而去應買，有絕對效力，縱使法院及地政
    機關測量有誤，應該是被上訴人去找地政機關請求賠償，跟
    上訴人沒有關係等語。
二、被上訴人則以：上訴人所主張之上開土地經重測後，現已變
    更為同段759 地號，該土地本為被上訴人之父郭錶（已於94
    年9 月死亡）及郭順福兄弟二人共有，郭錶於57年間在該土
    地上興建一層建物共三間，並與郭順福各分得一間半，半間
    部分由郭錶取得前半段，郭順福取得後半段，廁所衛浴設備
    則各半。郭錶所取得之建物門牌號碼為高雄縣旗山鎮○○街
    46 號 ，郭順福所取得之建物門牌號碼則為中南街56號。嗣
    郭順福於60年間將其土地及建物讓與訴外人陳興，陳興再轉
    讓予其子陳慶文，陳慶文並於78年間辦理地上物保存登記，
    取得登記為建號25。郭錶則於72年5 月13日將其土地及建物
    移轉登記予被上訴人；嗣於79年間，被上訴人為家庭使用之
    便，乃將原一層樓之中南街46號建物增建為三層樓使用迄今
    。上訴人因拍賣而取得之建物乃中南街56號房屋2 樓增建的
    部分，而與系爭46號房屋無關，是因為上訴人取得權利移轉
    證書將建號353 號房屋，即高雄縣旗山鎮○○街56號未保存
    登記之第2 層建物誤載為地面層，上開權利移轉證書並非記
    載上訴人所取得者乃被上訴人所有之系爭46號房屋，被上訴
    人並非無權占用系爭46號房屋，上訴人請求遷讓房屋，並無
    理由等語，資為抗辯。並請求駁回上訴人之訴。
三、原審經審理結果，判決上訴人全部敗訴，即上訴人之訴及假
    執行均駁回；訴訟費用由上訴人負擔。上訴人不服，提起上
    訴，於本院聲明：(一)原判決廢棄；(二)被上訴人應自高雄縣旗
    山鎮○○段第353 建號，即門牌高雄縣旗山鎮○○街56號未
    保存登記部分建物，本國式加強磚造壹層樓房，地面層105.
    75平方公尺，附屬建物浴廁6.90平方公尺全部遷出，並將之
    交還上訴人；(三)第一、二審訴訟費用由被上訴人負擔。被上
    訴人則聲明：上訴駁回等語。
四、兩造不爭執部分：
（一）系爭房地原為陳慶文所有，經本院81年度執字第8865號強
      制執行事件於82年5 月4 日進行公開拍賣，由上訴人拍定
      買受，嗣經本院於82年6 月16日核發權利移轉證書。
（二）系爭土地重測後為同段758 、759 地號，其中同段759 地
      號土地現登記為兩造共有。
（三）上訴人所有之中南街56號建物與被上訴人所使用中之中南
      街46號建物間，有牆壁阻隔，無法相通。且使用上及構造
      上，均有獨立性，並非屬於同一建物。
（四）中南街56號建物於78年1 月7 日辦理保存登記，測量時使
      用面積為地面層103.20平方公尺、騎樓面積為9.45平方公
      尺，合計為112.65平方公尺。
（五）高雄縣旗山鎮○○街56號建物於81年11月16日經本院民事
      執行處囑託地政事務所測量未保存登記建物面積時，將該
      未保存登記建物編號為建號353 號，地面層面積105.75平
      方公尺，附屬建物浴廁6.90平公尺全部。惟經本院旗山簡
      易庭於96年4 月24日會同地政人員實地測量高雄縣旗山鎮
      ○○街56號及46號兩間建物及附屬建物結果，地政人員表
      示前開81年11月16日所測量之系爭353 建號未保存登記建
      物之測量成果圖應將「加強磚造」、「地面層面積」記載
      更正為「鐵皮屋」及「第二層面積」。
五、兩造爭執部分：
（一）上訴人所拍定買受之系爭353 建號未保存建物是否應為中
      南街56號建物之第二層鐵皮屋，抑或係系爭46號房屋之地
      面層加強磚造房屋？
（二）上訴人占有系爭46號房屋是否具有得對抗上訴人之合法權
      源？
六、本院判斷：
（一）上訴人所拍定買受之系爭353 建號未保存建物是否應為中
      南街56號建物之第二層鐵皮屋，抑或係被上訴人所有之中
      南街46號之地面層加強磚造房屋？
    (一)上訴人雖主張其於82年拍得之系爭房地中，係包括有高雄
      縣旗山鎮○○街46號房屋之部分，並提出有82高維民儉字
      81執8865字第14813 號不動產權利移轉證書1 份為證，而
      觀上訴人所提出之上開權利移轉證書，其上確詳載有「同
      右地號建物建號353 號，同右門牌未保存登記部分，同右
      結構地面層105.75平方公尺，附屬建物浴廁6.90平方公尺
      全部。」（見原審卷第5 頁）。且經本院依職權調閱上開
      強制執行卷宗核閱之結果，上訴人當時向本院民事執行處
      應買系爭房地時之拍賣公告所載之拍賣標的亦與權利移轉
      證書相符（見本院81年度執字第8865號民事執行卷第85頁
      ）。惟查，依上開權利移轉證書所載，上訴人所拍定之系
      爭房地，其中未保存登記建物之總面積應為112.65平方公
      尺。然系爭46號房屋，經原審前往測量之結果，則為116.
      55平方公尺，有高雄縣旗山地政事務所於96年5 月11日以
      旗地二字第0960003344號函所檢送之複丈成果圖在卷可稽
      （見原審卷第35頁），二者面積顯然並不相同；反觀由原
      審前往測量之結果，高雄縣旗山鎮○○街56號房屋第二層
      未保存登記建物鐵皮屋之面積，方為112.65平方公尺，恰
      與本院前開執行案件拍賣公告及所核發之權利移轉證書上
      所載上訴人所拍定系爭房地中未保存登記面積之建物面積
      相同。
    (二)況再經核閱本院81年度執字第8865號強制執行事件卷宗之
      結果，依該卷內所附高雄縣旗山地政事務所81年11月16日
      就56號房屋測量成果圖即原審判決附圖2 所示，亦載明系
      爭建物為「貳層 (A)105.75平方公尺貳層 (B)6.90平方公
      尺」之增建未保存登記之建物；另高雄縣旗山地政事務所
      前開旗地二字第0960003344號函所檢送之複丈成果圖亦記
      載：就上訴人所有之56號房屋使用面積與前開81年就56號
      房屋未保存登記增建部分相比較，差異為「面積相符，但
      地面層面積應為第二層面積，主體構造加強磚造應為鐵皮
      屋」，有上揭複丈成果圖在卷可憑（見原審卷第35頁），
      是本院核發予原告之不動產權利移轉證書固將系爭房地中
      之未保存登記建物誤載為「建號353 ，門牌號碼為高雄縣
      旗山鎮○○街56號未保存登記部分，本國式加強磚造壹層
      樓房地面層105.75平方公尺，附屬建物6.90平方公尺」，
      惟該未保存登記部分之建物，應並非系爭46號房屋，而應
      顯係高雄縣旗山鎮○○街56號房屋之第二層鐵皮屋，至為
      明顯。
    (三)上訴人雖又主張其因信任法院拍賣公告而去應買，有絕對
      效力，縱使法院及地政機關測量有誤，應該是被上訴人去
      找地政機關請求賠償，跟上訴人沒有關係云云。惟查，本
      院81年度執字第8865號強制執行事件中，已於拍賣公告中
      載明拍賣之標的，除土地外，建物之部分，係指門牌號碼
      旗山鎮○○街56號房屋，以及「同右門牌」未保存登記建
      物之部分，並於上訴人拍定後，核發由上訴人取得旗山鎮
      ○○街56號房屋，以及「同右門牌」未保存登記建物之權
      利移轉證書。而經本院依職權向高雄縣旗山鎮戶政事務所
      函查之結果，高雄縣旗山鎮○○街56號及系爭46號房屋門
      牌，均系由中南街42號，於59年7 月1 日各別整編而來，
      此有高雄縣旗山鎮戶政事務所97年3 月26日旗鎮戶字第09
      70000730號函及隨函附送之門牌整資料在卷（見本院卷第
      56-62 頁）；復因本件系爭46號房屋有獨立之建築構造，
      且旗山鎮○○街56號房屋及系爭46號房屋亦均有獨立之樓
      梯可供通行，復2 者間有牆壁阻隔，無法相通，在使用上
      及構造上，均有獨立性，並非屬於同一建物，此為兩造所
      不爭。而原審勘驗現場之結果，旗山鎮○○街56號之房屋
      與系爭46號房屋由外觀視之，共有3 個大門，其中56 號
      佔用1 個大門，而46號佔用2 個大門，有勘驗筆錄1 份在
      卷（見原審卷第23頁），因社會通念中，門牌實為一般社
      會大眾辨識建物之主要依據，在本院上開拍賣公告已載明
      拍賣之標的中，就未保存登記之部分，係為旗山鎮○○○
      街56號」房屋所屬之未保存登記建物，且當時系爭46號房
      屋已編訂有門牌，在外觀上亦有獨立之門戶可供出入，且
      具有構造上獨立性之情形下，上訴人自應明知其所購得之
      標的物，就未保存登記之部分，應係當時已存在之旗山鎮
      ○○街56號二樓之鐵皮屋，而無誤認之可能，亦與本院當
      時實際欲拍賣之標的，並無二致，在意思表示上亦無未合
      致之處；上述本院於拍賣公告及權利移轉證書上誤繕之部
      分，並無害於上訴人之權利，亦無妨害拍賣契約應已成立
      生效之結論。上訴人此部分之主張，亦不可採。
    (四)綜上，可知上訴人並未因本院前開強制執行事件而取得系
      爭46號房屋之所有權。
七、綜上所述，上訴人既未因本院上開強制執行事件之拍賣而取
    得被上訴人所使用之系爭46號房屋之所有權，而非系爭46號
    房屋之所有人，已如前述，自不得對被上訴人主張民法第76
    7 條之權利；又因上訴人既未取得系爭46號房屋之所有權，
    即不得對系爭46號房屋主張民法第767 條之權利，則被上訴
    人是否有占有系爭46號房屋之合法權源，即與本院之上開結
    論不生任何影響，本院爰不再加以審酌論駁，合併敘明。從
    而，上訴人請求被上訴人應自上訴人所有之高雄縣旗山鎮○
    ○段第353 建號，即門牌高雄縣旗山鎮○○街56號未保存登
    記部分建物，本國式加強磚造壹層樓房，地面層105. 75 平
    方公尺，附屬建物浴廁6.90平方公尺全部遷出，並將之交還
    上訴人，於法即屬無據，應予駁回。原審於審理後駁回上訴
    人之請求，並無不當，上訴意旨指摘原判決不當，求予廢棄
    ，為無理由，應駁回其上訴。
據上論結，本件上訴為無理由，依民事訴訟法第436 條之1 第3
項、第449 條第1 項、第78條，判決如主文。
中    華    民    國    97    年    7     月    16    日
                  民事鳳山分庭審判長法  官  楊富強
                                    法  官  林意芳
                                    法  官  李怡諄
上正本係照原本作成。
本判決不得上訴。
中    華    民    國    97    年    7     月    16    日
                                    書記官  陳建琪


司法院資訊處製作；財團法人民間司法改革基金會備份。
